臺灣雲林地方法院民事判決　　　　　　　 99年度訴字第164號
原　　　告　黃添才
訴訟代理人　黃志揚
　　　　　　吳炳輝律師
被　　　告　黃珠
　　　　　　黃清利
　　　　　　黃國基
　　　　　　黃崑桂
　　　　　　黃崑榮
　　　　　　黃崑棣
　　　　　　黃士文
　　　　　　黃順農
　　　　　　黃樹銘
　　　　　　黃春景
　　　　　　黃春芳
　　　　　　黃發庭
　　　　　　黃文筆
　　　　　　黃冠哲
　　　　　　黃文明
　　　　　　黃正宗
　　　　　　黃金圓
　　　　　　黃正男
　　　　　　黃新發
　　　　　　黃金柱
　　　　　　黃泊旗
　　　　　　黃三源
　　　　　　黃寶慶
　　　　　　黃文宏
　　　　　　黃東緒黃崑雄之承.
　　　　　　黃章
　　　　　　李賢德
上列當事人間請求分割共有物事件，本院於民國100 年5 月3 日
言詞辯論終結，判決如下：
    主  文
兩造共有坐落雲林縣東勢鄉○○段九一二號建地面積五二八五平
方公尺，按下列方法（即雲林縣臺西地政事務所民國一００年三
月十四日土地複丈成果圖丙案）分割：
(一)編號Ａ部分面積八００平方公尺、編號Ｄ部分面積一０八平方
  公尺分歸原告黃添才取得。
(二)編號Ｂ部分面積六一九平方公尺分歸被告黃章、李賢德共同取
  得，並按黃章應有部分一０五分之一０四、李賢德應有部分一
  ０五分之一比例保持共有。
(三)編號Ｃ部分面積五三六平方公尺分歸被告黃發庭、黃正宗、黃
  金圓、黃正男、黃寶慶、黃文宏共同取得，並按黃發庭、黃寶
  慶應有部分各八分之二、黃正宗、黃金圓、黃正男、黃文宏應
  有部分各八分之一比例保持共有。
(四)編號Ｅ部分面積一九六平方公尺分歸被告黃珠取得。
(五)編號Ｆ部分面積一六三平方公尺分歸被告黃春景、黃春芳共同
  取得，並按應有部分各二分之一保持共有。
(六)編號Ｇ部分面積三三八平方公尺分歸被告黃文筆、黃冠哲、黃
  文明共同取得，並按應有部分各三分之一保持共有。
(七)編號Ｈ部分面積二九四平方公尺、編號Ｊ部分面積一七九平方
  公尺分歸被告黃新發、黃金柱、黃泊旗共同取得，並按應有部
  分各三分一保持共有。
(八)編號Ｉ部分面積七六六平方公尺分歸被告黃士文、黃順農、黃
  樹銘、黃三源、黃清利共同取得，並按應有部分依序為八一分
  之二七、八一分之一三、八一分之一三、八一分之二、八一分
  之二六比例保持共有。
(九)編號Ｋ部分面積四二九平方公尺、編號Ｌ部分面積一四一平方
  公尺分歸被告黃國基、黃崑桂、黃崑榮、黃崑棣、黃東緒共同
  取得，並按應有部分各五分之一比例保持共有。
(十)道路編號１部分面積二九三平方公尺、道路編號２部分面積二
  二三平方公尺、道路編號３部分面積一０七平方公尺、道路編
  號４部分面積五六平方公尺、道路編號５部分面積三七平方公
  尺為道路用地，由兩造按原應有部分比例保持共有。
(十一)被告黃章、李賢德、黃珠、黃春景、黃春芳、黃新發、黃金柱
  、黃泊旗、黃士文、黃順農、黃樹銘、黃三源、黃清利各應提
  出如附表一所示之金額，補償如附表一所示受分配面積減少之
  原告黃添才、被告黃發庭、黃正宗、黃金圓、黃正男、黃寶慶
  、黃文宏、黃文筆、黃冠哲、黃文明、黃國基、黃崑桂、黃崑
  榮、黃崑棣、黃東緒（各應受領補償之金額亦如附表一所示）
  。
訴訟費用由兩造按原應有部分比例負擔。
    事  實
甲、原告方面：
一、聲明：求為判決如主文所示。
二、陳述：
  (一)坐落雲林縣東勢鄉○○段912 號土地（下稱系爭土地），地
    目建，編定為特定農業區甲種建築用地，係兩造共有，各共
    有人之應有部分如雲林縣臺西地政事務所民國（下同）100
    年3 月14日土地複丈成果圖丙案（以下或稱附圖）內持分比
    例欄所示，並有土地登記謄本在卷可證。兩造間就系爭土地
    未有不分割之特約，亦無因因法令或物之使用目的不能分割
    之情形，係因共有人眾多，無法協議分割，為求土地之充分
    利用，請依附圖所示方案分割。
  (二)又因各共有人分割前應有部分面積與分割後所分得之面積有
    所增減，其補償金額計算標準依系爭土地之公告現值，即每
    平方公尺以新台幣（下同）1,600 元計算。
乙、被告方面：
一、被告黃崑棣部分：
    對用鑑價結果來決定補償標準沒有意見。而附圖編號Ｋ部分
    蓋了兩棟建物，一個是主體，一個是側邊，大概有三分之一
    占了別人的土地，如果依附圖分割，現有這塊地由被告黃國
    基、黃崑桂、黃崑榮、黃崑棣、黃東緒五兄弟分得的部分就
    很小。且附圖編號Ｉ、Ｈ部分上之建築物都有後來才增建的
    部分，造成那兩棟房子中間只剩下足以供人通行的空間（車
    輛無法通過），目前通行的東勢鄉○○段918 、919 號土地
    （下稱918 號土地、919 號土地）如果日後因故無法通行，
    被告黃崑棣等五人分得之編號Ｋ部分土地就會產生通行上的
    問題，故宜再開闢道路連接附圖道路編號3 、5 部分，以利
    通行。又附圖編號Ｌ部分分給被告黃崑棣等五人，渠等顯然
    不會在上面蓋房子，這樣分割方案對被告黃崑棣等五人不好
    使用，希望能把編號Ｊ部分分給被告黃崑棣等五人。
二、被告黃三源部分：
  １同意依附圖分割及依鑑價結果決定補償標準。其分得編號Ｉ
    部分土地，並未因分得編號Ｈ部分土地之人增建廚房就跟著
    增建，非如被告黃崑棣所言因增建而阻擋了原有道路，渠等
    只是把原來公廳的位置整建而已。
  ２主張將Ｌ部分分給黃崑棣等五人較適當，因他們與分得相鄰
    編號Ｂ部分之黃章親等較近，彼此好商量處理。
三、被告黃崑桂部分：（見99年9月7日言詞辯論筆錄）
    臺西地政事務所98年12月8 日所繪現況圖中，Ｎ的部分是廚
    房，但後來繪製分割圖時就該部分畫成直線（由911 及912
    號土地之宗界線向南延伸），我希望保留該廚房，不要畫成
    直線。附圖編號Ｋ部分南邊的918 號土地是他人的私有土地
    ，雖然現在有巷道可通行，但哪天人家要在那裡建築，並無
    法掌控。
四、被告黃順農、黃三源、黃樹銘部分：（見99年9 月7 日言詞
    辯論筆錄）
    希望不要開設如臺西地政事務所99年6 月29日土地複丈成果
    圖道路編號4 部分，若開闢該路，會影響被告黃順農、黃三
    源、黃樹銘對分得附圖Ｉ部分土地之使用。
五、被告黃泊旗、黃新發、黃金柱部分：
    被告黃泊旗、黃新發、黃金柱出具聲明書表示：不同意開設
    如臺西地政事務所99年6 月29日土地複丈成果圖道路編號4
    部分，並願意由附圖道路編號3 部分出入。
六、其餘被告均未於言詞辯論期日到場，亦未提出書狀作何聲明
    或陳述。
    理    由
一、被告中除黃崑棣、黃三源外，業經合法通知，均未於最後言
    詞辯論期日到場，核無民事訴訟法第386 條各款所列情形，
    爰依原告之聲請，由其一造辯論而為判決。
二、按各共有人，除法令另有規定外，得隨時請求分割共有物。
    但因物之使用目的不能分割或契約訂有不分割之期限者，不
    在此限，民法第823 條第1 項定有明文。本件原告主張：系
    爭土地為兩造共有，各共有人之應有部分如附圖內持分比例
    欄所示，兩造間就系爭土地並無因物之使用目的不能分割或
    約定不分割之情形，但不能協議分割等情，已據其提出與所
    述相符之系爭土地登記謄本及地籍圖謄本、戶籍謄本等件為
    證，並為到庭被告所不爭執，堪認原告之主張為可採信。從
    而，原告請求判決就系爭土地為原物分割，於法有據，應予
    准許。
三、就系爭土地之地形而言，呈不規則形，有如附圖道路編號1
    、4 、5 部分之道路為既成道路向外聯絡，且大部分土地上
    都有共有人搭蓋建築物居住使用，故本院請雲林縣臺西地政
    事務所之測量人員於製作分割方案時將各共有人目前使用的
    位置儘量分配給現在之占有人，以減少拆除建物的損失（但
    仍不可能與目前使用的位置完全一致）。又因系爭土地面積
    比較大，靠內側的土地及建築物均未直接面臨上開既成道路
    ，無可避免要在系爭土地中間再開闢私設道路，故本院亦請
    雲林縣臺西地政事務所之測量人員於製作分割方案時將該既
    成道路一併畫出及按各共有人目前使用的位置有未臨既成道
    路之部分劃出私設道路，由全體共有人繼續保持共有，以解
    決通行的問題。而因被告黃泊旗、黃新發、黃金柱出具聲明
    書表示不同意開設如臺西地政事務所99年6 月29日土地複丈
    成果圖道路編號4 部分，並願意由附圖道路編號3 部分出入
    ，本院考量該道路未開闢對被告黃泊旗、黃新發、黃金柱三
    人交通出入影響較大，彼等既然出具聲明書願意由附圖道路
    編號3 部分出入，相對於其他共有人而言，除可省去負擔道
    路之面積外，又可增加受分配之面積且未有其他共有人反對
    ，故本院認為不開闢該道路對兩造而言均屬有利，因而同意
    被告黃泊旗、黃新發、黃金柱之請求。又考量分割後之地形
    完整及盡量保有各共有人之建築物，難免分割後各共有人所
    獲分配之土地面積與其應有部分不相符之情況，就不相符的
    部分，只好以金錢補償。
四、對於被告黃崑桂、黃崑棣之主張，無法照辦的說明：
  (一)被告黃崑桂、黃崑棣為分得附圖編號Ｋ、Ｌ部分之共有人，
    均主張目前通行的918 、919 號土地如果日後因故無法通行
    ，會產生通行上的問題，應另開闢道路以利通行等語。惟經
    本院於99年11月5 日至系爭土地現場勘驗測量時，證人即當
    地村長李廣具結證稱：系爭土地上如臺西地政事務所99年6
    月29日土地複丈成果圖所示道路編號6 部分（法院按：即附
    圖道路編號5 部分），實際上經由同段918 號土地向南延伸
    之道路，從伊小時候到這裡遊玩時就有了，應已超過50年，
    一般民眾都可以通行等語，可知附圖道路編號5 部分土地延
    伸至同段918 、919 號土地之道路，長年以來均供不特定人
    通行，已形成公用地役關係，為既成道路，該既成道路通過
    之土地之所有人，有繼續提供公眾通行之義務，當不會有被
    告黃崑桂、黃崑棣所稱日後不能通行之情事發生，自無再另
    闢道路之必要，以免又增加共有人負擔道路之面積。
  (二)至於被告黃崑棣主張因不會在附圖編號Ｌ部分土地上蓋房子
    ，且這樣分割對被告黃崑棣等五人不好使用，希望能把編號
    Ｊ部分分給被告黃崑棣等五人部分，本院認為因本件共有人
    人數眾多，再更改分割方案會影響他人，他人未必同意（被
    告黃三源即當場表示反對，並主張將Ｌ部分分給黃崑棣等五
    人較適當），且會拖延時間並增加費用，因而對被告黃崑棣
    上開之主張不予採納。
  (三)因為共有人眾多，利害關係難免會有衝突，法院在取捨之間
    ，只能盡量求其公平，但不可能絕對公平，也無法讓每個共
    有人都滿意。建議共有人若不是權利嚴重受損，不妨互相成
    全，對於別人的讓步，則宜心存感激。大家都是好鄰居，甚
    至是好親戚，如果都能懷著感恩、愉快的心情相見，一定是
    好事（千金難買）。
五、次按裁判上定共有物之分割分法，法院有審酌共有物各種情
    形，顧及共有人全體利益而自由裁量之權，不受任何當事人
    主張之拘束，有最高法院29年度上字第1792號、49年度台上
    字第2569號判例可資參照。本院斟酌系爭土地之地目為建地
    、各共有人之意願、共有人於系爭土地上使用之情況，並審
    酌兩造共有人於分割後可儘量發揮土地利用目的，分割後各
    共有人取得土地價值是否相當等一切情狀，認以判決附圖所
    示之分割方法，為適當之分割方案。從而，原告訴請依附圖
    所示之方法分割，符合各共有人利益平衡原則，尚無不合理
    之處，爰依法判決如主文所示。
六、再按以原物為分配時，如共有人中，有不能按其應有部分受
    分配者，得以金錢補償之，民法第824 條第3 項定有明文。
    經查，系爭土地共有人之應有部分如附圖內持分比例欄所示
    ，因採判決附圖所示之方案分割，將致部分共有人分配取得
    之面積較應有部分換算面積有所增減。而有關面積增減部分
    之價值，原告雖主張依系爭土地之公告現值每平方公尺1600
    元作為補償金額之計算標準。惟本院認為，依本院民事執行
    處99年度司執子字第5741號強制執行事件中就系爭土地鑑價
    之結果，即每平方公尺之鑑估價值為2722元，乃係經長信不
    動產估價師聯合事務所之估價師專業評估考量所計算出之標
    準，自屬貼近現狀並已考慮周詳，應較為可採，復為到庭之
    原告、被告同意，則依所鑑定之上開價格為補償金額之計算
    標準，應屬合宜公允，爰定系爭土地之各共有人應支付及應
    受領補償之金額，分別如附表一所示。
七、訴訟費用之負擔：
    本件原告請求分割共有物，本院認其主張為有理由，而准予
    分割共有土地，惟分割共有物之訴，係包括兩造之固有必要
    共同訴訟，被告應訴實因訴訟性質所不得不然，故由原告一
    方或被告一方負擔訴訟費用，顯失公平，自以由兩造即全體
    共有人依原應有部分比例負擔訴訟費用為宜。
八、結論：原告之訴為有理由，依民事訴訟法第385 條第1 項前
    段、第80條之1 、第85條第2 項判決如主文。
中    華    民    國    100   年    5     月    17    日
                  民事第一庭    法  官  邱瑞裕
以上正本係照原本作成。
如對本判決上訴，須於判決送達後20日內向本院提出上訴狀。如
委任律師提起上訴者，應一併繳納上訴審裁判費。
中    華    民    國  100     年    5     月    17    日
                                書記官  陳文明
附表一：
 ┌──────────────────────────────────────────────┐
 │ （金額：新台幣：元以下四捨五入）                                                           │
 ├──────┬───────────────────────────────────────┤
 │            │受補償之人及受補償金額                                                        │
 │應補償之人及├─────┬─────────┬───────┬────────┬──────┤
 │應負補償金額│黃添才    │黃發庭、黃正宗、黃│黃文筆、黃冠哲│黃國基、黃崑桂、│合計        │
 │            │          │金圓、黃正男、黃寶│、黃文明（該三│黃崑榮、 黃崑棣 │            │
 │            │          │慶、黃文宏（該六人│人再按各1/3 比│、黃東緒（該五人│            │
 │            │          │再分別按2/8 、1/8 │例受償）      │再按各1/5 比例受│            │
 │            │          │、1/8 、1/8 、2/8 │              │償）            │            │
 │            │          │、1/8 比例受償）  │              │                │            │
 ├──────┼─────┼─────────┼───────┼────────┼──────┤
 │黃章        │14,613元  │71,118元          │108,138元     │37,994元        │231,863元   │
 │            ├─────┼─────────┼───────┼────────┼──────┤
 │李賢德      │140元     │684元             │1,040元       │365元           │2,229元     │
 ├──────┼─────┼─────────┼───────┼────────┼──────┤
 │黃珠        │7,548元   │36,736元          │55,858元      │19,626元        │119,768元   │
 ├──────┼─────┼─────────┼───────┼────────┼──────┤
 │黃春景      │944元     │4,591元           │6,982元       │2,454元         │14,971元    │
 │            ├─────┼─────────┼───────┼────────┼──────┤
 │黃春芳      │944元     │4,591元           │6,982元       │2,454元         │14,971元    │
 ├──────┼─────┼─────────┼───────┼────────┼──────┤
 │黃新發      │915元     │4,453元           │6,770元       │2,379元         │14,517元    │
 │            ├─────┼─────────┼───────┼────────┼──────┤
 │黃金柱      │915元     │4,453元           │6,770元       │2,379元         │14,517元    │
 │            ├─────┼─────────┼───────┼────────┼──────┤
 │黃泊旗      │915元     │4,453元           │6,771元       │2,379元         │14,518元    │
 ├──────┼─────┼─────────┼───────┼────────┼──────┤
 │黃士文      │4,632元   │22,542元          │34,277元      │12,043元        │73,494元    │
 │            ├─────┼─────────┼───────┼────────┼──────┤
 │黃順農      │2,230元   │10,854元          │16,504元      │5,798元         │35,386元    │
 │            ├─────┼─────────┼───────┼────────┼──────┤
 │黃樹銘      │2,230元   │10,854元          │16,504元      │5,798元         │35,386元    │
 │            ├─────┼─────────┼───────┼────────┼──────┤
 │黃三源      │343元     │1,670元           │2,539元       │892元           │5,444元     │
 │            ├─────┼─────────┼───────┼────────┼──────┤
 │黃清利      │4,461元   │21,707元          │33,007元      │11,597元        │70,772元    │
 ├──────┼─────┼─────────┼───────┼────────┼──────┤
 │合      計  │40,830元  │198,706元         │302,142元     │106,158元       │647,836元   │
 └──────┴─────┴─────────┴───────┴────────┴──────┘